臺灣彰化地方法院民事判決　92年度訴字第594號
原　　　告　甲○○
訴訟代理人　朱清雄律師
被　　　告　戊○
訴訟代理人　己○○
被　　　告　丑○○
訴訟代理人　巳○○
被　　　告　辰○○
　　　　　　　　　　　　之9
　　　　　　卯○○
　　　　　　子○○
被　　　告　丁○○
上　一　人
訴訟代理人　午○○
被　　　告　乙○○
　　　　　　庚○○
　　　　　　辛○
　　　　　　丙○○○
　　　　　　寅○○
　　　　　　癸○○
　　　　　　　　　　　　5號
兼上一人
訴訟代理人　壬○○
上列當事人間請求分割共有物事件，本院於民國94年8月26日言
詞辯論終結，判決如下：
    主      文
兩造共有坐落彰化縣大村鄉○○段106地號、地目旱、面積3741.
88平方公尺土地，分割為附圖方案二所示：編號Ｂ部分面積72平
方公尺、N部分面積129.36平方公尺分歸被告乙○○、庚○○、
辛○取得，並按原應有部分比例保持共有；編號Ｃ部分面積201.
39平方公尺分歸被告戊○取得；編號Ｄ部分面積50.34平方公尺
分歸被告癸○○取得；編號Ｅ部分面積50.34平方公尺分歸被告
壬○○取得；編號Ｆ部分面積85.62平方公尺分歸被告丑○○取
得；編號Ｇ部分面積71.7平方公尺分歸被告辰○○取得；編號Ｈ
部分面積39.94平方公尺分歸被告子○○取得；編號Ｉ部分面積
117.4平方公尺分歸被告卯○○取得；編號Ｊ部分面積80平方公
尺分歸被告丑○○、辰○○、子○○、卯○○共同取得，並按原
應有部分比例保持共有；編號Ｋ部分面積50.34平方公尺分歸被
告丙○○○取得；編號Ｌ部分面積50.34平方公尺分歸被告寅○○取得；編號Ｍ部分面積483.26平方公尺分歸被告丁○○取得；
編號Ｏ部分面積1739.95平方公尺分歸原告取得；編號Ａ部分面
積520.1平方公尺由兩造按原應有部分比例共同取得，供道路使
用。
訴訟費用由被告戊○負擔6400分之400，被告子○○、丙○○○
、壬○○、寅○○、癸○○各負擔6400分之100，被告丁○○負
擔6400分之960，被告丑○○負擔6400分之213，被告辰○○負擔
6400分之179，被告卯○○負擔6400分之292，被告乙○○、庚○○、辛○各負擔48分之1，餘由原告負擔。
    事實及理由
一、本件被告丙○○○、戊○、盧金剛、卯○○、子○○、丁○○、寅○○、癸○○、壬○○受合法通知，未於言詞辯論期
    日及最後言詞辯論期日到場，核無民事訴訟法第386條各款
    所列情形，爰依原告之聲請，由其一造辯論而為判決。
二、原告主張：(一)坐落彰化縣大村鄉○○段106地號、地目旱、
    使用分區鄉村區、面積3741.88平方公尺土地（下稱系爭土
    地）為兩造所共有，應有部分為原告6400分之3456，被告戊○16分之1，被告子○○、丙○○○、壬○○、寅○○、癸○○各64分之1，被告乙○○、庚○○、辛○各48分之1，被
    告丁○○20分之3、盧金剛6400分之213、辰○○6400分之17
    9、卯○○6400分之292。系爭土地依物之使用目的不能分割
    之情形，各共有人間亦無不分割之約定，因無法協議分割，
    爰依法請求裁判分割，並主張依附圖方案一分割。因該方案
    考慮到共有人土地之利用，各人均面對6米寬道路，並與系
    爭土地南方現成道路接通，提高系爭土地之利用價值。至被
    告黃樁所提附圖方案二，被告占有有利位置，而將原告分到
    裡地，原告應有部分最多，但分得之土地並不方正，且深度
    太深、長度太長，尚須負擔超過一半之路地供被告通行使用
    ，原告須另外規劃道路才能使用分得之土地，顯然不公平，
    另相鄰之同段84、89地號土地，原為96及96之1地號土地，
    係自96地號分割，該土地所有人僅能自96地號土地出入，無
    由系爭土地出入之理，故該方案並不可採。至附圖方案一雖
    僅原告及被告丁○○同意，然其2人應有部分共6400分之441
    6，超過全部面積之3分之2，而附圖方案二同意之人數較多
    ，係因家族細分才有較多共有人，不能因此不顧原告及丁○○之權益等語。並聲明：兩造共有系爭土地准予裁判分割。
二、被告方面：
　(一)被告丙○○○未曾於言詞辯論期日到場，亦未提出書狀為聲
    明或陳述。
　(二)被告辛○、乙○○、庚○○、戊○、丑○○、辰○○、子○○、卯○○、癸○○、壬○○則以：不同意依附圖方案一分
    割，主張依附圖方案二分割，被告乙○○、庚○○、辛○分
    割後願繼續保持共有，被告丑○○、辰○○、卯○○、子○○就該方案編號Ｊ部分土地亦願保持共有。附圖方案二係依
    現狀分割，被告戊○、乙○○、庚○○、辛○於30餘年前即
    購買接鄰山腳路之土地，並建有圍牆、樓房、廠房、機械，
    當初因受限於法令規定未能辦理土地分割，原告是近年來以
    較低價格購買系爭土地西南角土地，並使用附圖方案二編號
    Ｏ部分土地；另系爭土地毗鄰之同段84地號係被告卯○○之
    父盧日米所有，其上有被告卯○○之建物，同段85地號土地
    為卯○○之長子盧國明所有，86地號土地為辰○○次子盧建
    明所有，87地號土地為辰○○之三子盧永明所有，88地號土
    地為被告丑○○所有，該5筆土地均以附圖方案二編號Ｊ部
    分為唯一之出入道路，如採附圖方案一分割，將使該5筆土
    地無法通行，對被告盧金剛等人顯有不利。原告分得之土地
    應是愈大愈好用，其於起訴前曾與被告協議分割，亦同意分
    在附圖方案二編號Ｏ部分土地，如今卻不顧其他共有人之建
    築使用現狀及通行路，顯然係損人利己。又附圖方案一之私
    設巷道面積較方案二多，亦不合經濟效益等語置辯。並聲明
    ：同意分割。
　(三)被告寅○○則陳述略以：希望分割與伊兄弟盧水金、癸○○
    、壬○○等人分在相鄰位置等語。並聲明：同意分割。
　(四)被告丁○○未曾於言詞辯論期日到場，惟以書狀表示同意依
    附圖方案一分割。
三、兩造不爭執之事實：系爭土地為兩造共有，並無依物之使用
    目的不能分割之情形，各共有人間亦無不分割之約定，惟無
    法協議分割。
四、得心證之理由：
  (一)按各共有人，得隨時請求分割共有物。但因物之使用目的不
    能分割或契約訂有不分割之期限者，不在此限。又共有物之
    分割，依共有人協議之方法行之。分割之方法，不能協議決
    定者，法院得因任何共有人之聲請，命為分配。民法第823
    條第1項、第824條第1項、第2項分別定有明文。查原告主張
    系爭土地為兩造所共有，應有部分為原告6400分之3456，被
    告戊○16分之1，被告子○○、丙○○○、壬○○、寅○○
    、癸○○各64分之1，被告乙○○、庚○○、辛○各48分之1
    ，被告丁○○20分之3、盧金剛6400分之213、辰○○6400分
    之179、卯○○6400分之292，系爭土地依物之使用目的不能
    分割之情形，各共有人間亦無不分割之約定，惟未能協議分
    割之事實，業據其提出土地登記謄本、地籍圖謄本各1件為
    證，且為被告所不爭執，並經本院勘驗屬實，應堪認為真實
    。從而，原告依前揭規定請求裁判分割共有物，核無不合，
    應予准許。
  (二)查系爭土地為不規則形，僅東邊面臨山腳路，系爭土地上有
    原告之鐵皮棚架建物、被告戊○之磚造皮瓦屋頂工廠、被告
    乙○○、庚○○、辛○共有之二層樓鐵皮屋，被告壬○○之
    磚造平房及被告卯○○之鐵皮屋，其餘為空地等情，業經本
    院會同彰化縣員林地政事務所人員勘驗測量屬實，分別製有
    勘驗筆錄及複丈成果圖在卷可稽。系爭土地之分割方法，業
    經原告及被告辛○分別提出附圖一、二方案，本院審酌後認
    為系爭土地僅東邊面臨道路，附圖一、二方案均開闢6米寬
    道路，足供分割後各共有人通行之需，故本件審酌之重點為
    為系爭土地分割後之使用問題。經查：系爭土地已有部分
    共有人之建物，依附圖方案一分割，除原告位於東南邊之磚
    造鐵皮屋以外，其餘房屋均無法保留，而依附圖方案二分割
    ，較符合各共有人使用狀況，且原告之鐵皮屋及被告戊○之
    部分工廠得予保留，而被告卯○○之鐵皮屋係位於其與被告
    辰○○、子○○分得之土地上，亦有利其等協議使用。系
    爭土地北邊毗鄰之同段99、84地號土地分別為被告戊○、被
    告卯○○之父盧日米所有，84地號土地上有被告卯○○之房
    屋之事實，有土地登記謄本及被告所提照片可參，另系爭土
    地南邊之毗鄰之同段105地號土地上有被告庚○○之房屋，
    亦經本院履勘屬實。依附圖方案一分割，除編號Ｌ部分外，
    各共有人取得位置與原來使用位置均不同，且無法與北邊及
    南邊毗鄰之土地合併使用。而依附圖方案二分割，被告戊○
    及卯○○均可與北邊之土地合併使用；被告丑○○、辰○○
    、子○○、卯○○主張附圖方案二編號Ｊ部分土地保持共有
    ，以供其等北邊土地通行之用，亦不影響其他共有人分配後
    取得之土地面積；而被告乙○○、庚○○、辛○分得之編號
    Ｎ部分土地，亦可與相毗鄰之同段105地號土地合併使用，
    均有利其等分割取得土地之使用；被告丁○○依附圖方案二
    分割取得之土地，相較於依方案一分割取得之土地，面臨道
    路之寬度較寬、深度較淺，亦較有利。至原告雖主張其分在
    編號Ｏ部分土地為難以使用云云，然該部分土地地形尚屬方
    正，且臨路部分甚寬，不能認有何不能使用情形。原告雖
    主張系爭土地其與被告丁○○之應有部分達3分之2云云，惟
    按法院裁判分割共有物，應斟酌各共有人之意願、利害關係
    及其分得部分所得利用之價值等情形，為適當公平之分割，
    自不能僅以應有部分之多寡認定方案是否可採。查本件除原
    告及被告丁○○外，大部分共有人係同意依附圖方案二分割
    ，依附圖方案二分割應符合大多數共有人之意願。是本院審
    酌系爭土地之使用狀況、各共有人之意願、分割後之經濟效
    益等情，認為依附圖方案二分割，較有利於各共有人分割後
    土地之使用，且屬公平合理，應為可採，爰定分割方案如主
    文第1項所示。
五、訴訟費用負擔之依據：民事訴訟法第78條、第80條之1、第
    85條第1項但書。
中　　華　　民　　國　　94　　年　　8 　　月　　31　　日
                  民事第二庭    法　官　羅秀緞
以上正本係照原本作成。
如對判決上訴，應於判決送達後20日內向本院提出上訴狀。
                      　　　    書記官　楊年雄
中　　華　　民　　國　　94　　年　　8 　　月　　31　　日
